ACORDAO-COMPLETO-2553237

ACÓRDÃO 7714/2022 ATA 38/2022 - PRIMEIRA CÂMARA

VISTA, relatada e discutida esta tomada de contas especial instaurada pelo Fundo Nacional de Saúde - MS em desfavor da Farmácia Dupovo Itumbiara Leste Ltda - ME e de seus sócios-administradores, em razão de não comprovação da regular aplicação dos recursos repassados pela União no âmbito do Programa Farmácia Popular do Brasil, no período de 12/3/2012 a 5/5/2015.
ACORDAM os Ministros do Tribunal de Contas da União, reunidos em sessão da 1ª Câmara, ante as razões expostas pelo relator, e com fundamento nos arts. 1º, inciso I; 12, § 3º; 16, inciso III, alíneas "a" e "c" e §§ 2º e 3º; 19; 23, inciso III; 26; 28, inciso II, e 57 da Lei 8.443/1992 c/c os arts. 214, inciso III, alínea "a", e 217 do Regimento Interno, em: 
9.1. considerar Cassio Pires de Paula e Cairo Barbosa Guerra revéis para todos os efeitos, dando-se prosseguimento ao processo;
9.2. rejeitar as alegações de defesa apresentadas por Farmácia Dupovo Itumbiara Leste Ltda - ME e por Eder Alves Pereira;
9.3. rejeitar parcialmente as alegações de defesa apresentadas por Paulo Cardoso Barbosa;
9.4. julgar irregulares as contas de Farmácia Dupovo Itumbiara Leste Ltda - ME, Eder Alves Pereira, Cassio Pires de Paula, Cairo Barbosa Guerra e Paulo Cardoso Barbosa e condená-los, solidariamente, ao recolhimento aos cofres do Fundo Nacional de Saúde das quantias a seguir especificadas, atualizadas monetariamente e acrescidas de juros de mora a partir das datas discriminadas até a data do pagamento:
9.4.1. Farmácia Dupovo Itumbiara Leste Ltda - ME e Paulo Cardoso Barbosa: 
	Data
	Valor (R$) 
	D/C

	12/03/2012
	8.055,99
	D

	12/03/2012
	13,66
	D

	27/03/2012
	6.619,56
	D

	27/03/2012
	51,14
	D

	27/04/2012
	6.354,69
	D

	27/04/2012
	51,14
	D

	12/06/2012
	6.963,14
	D

	12/06/2012
	47,90
	D

	14/06/2012
	315,00
	D

	14/06/2012
	156,60
	D

	26/07/2012
	6.583,63
	D

	26/07/2012
	161,92
	D

	26/07/2012
	183,92
	D

	26/07/2012
	52,70
	D

	26/07/2012
	2,40
	D

	23/08/2012
	62,88
	D

	23/08/2012
	3.822,93
	D

	08/10/2012
	5.490,42
	D

	08/10/2012
	517,50
	D

	08/10/2012
	119,48
	D

	08/10/2012
	26,73
	D

	08/11/2012
	5.236,91
	D

	08/11/2012
	238,46
	D

	08/11/2012
	45,88
	D

	08/11/2012
	13,66
	D

	18/12/2012
	5.169,10
	D

	18/12/2012
	238,46
	D

	18/12/2012
	174,04
	D

	18/12/2012
	35,96
	D

	30/12/2012
	5.960,26
	D

	30/12/2012
	373,46
	D

	30/12/2012
	427,68
	D

	30/12/2012
	183,17
	D

	19/02/2013
	45,00
	D

	19/02/2013
	53,46
	D

	07/03/2013
	3.115,91
	D

	14/03/2013
	2.980,50
	D

	14/03/2013
	622,27
	D

	08/04/2013
	2.583,11
	D

	16/04/2013
	573,68
	D

	31/05/2013
	2.032,51
	D

	31/05/2013
	458,49
	D

	04/06/2013
	525,12
	D

	04/06/2013
	2.664,85
	D

	01/07/2013
	586,10
	D

	02/07/2013
	2.301,95
	D

	25/07/2013
	2.310,30
	D

	25/07/2013
	439,69
	D

	25/07/2013
	3,90
	D

	30/08/2013
	2.417,75
	D

	30/08/2013
	498,69
	D

	01/10/2013
	3.183,45
	D

	02/10/2013
	851,58
	D

	16/04/2014
	4.861,39
	D

	16/04/2014
	881,53
	D

	16/04/2014
	12,42
	D

	12/05/2014
	860,39
	D

	12/05/2014
	18,63
	D

	12/05/2014
	5.102,70
	D

	30/05/2014
	1.122,90
	D

	30/05/2014
	12,42
	D

	30/05/2014
	5.388,73
	D

	04/12/2020
	23,75
	C

	04/12/2020
	2.797,81
	C

9.4.2. Farmácia Dupovo Itumbiara Leste Ltda. e Cassio Pires de Paula:
	Data
	Valor R$) 
	D/C

	12/11/2013
	1.098,98
	D

	12/11/2013
	4.267,80
	D

	06/12/2013
	4.858,51
	D

	06/12/2013
	1.718,81
	D

	30/12/2013
	4.833,63
	D

	30/12/2013
	1.390,59
	D

	07/02/2014
	4.558,04
	D

	28/02/2014
	804,87
	D

	28/02/2014
	749,86
	D

	28/02/2014
	5.039,94
	D

	07/07/2014
	3,90
	D

	07/07/2014
	6,21
	D

	07/07/2014
	5.748,85
	D

	07/07/2014
	1.132,94
	D

	31/07/2014
	3,90
	D

	31/07/2014
	228,24
	D

	01/08/2014
	6,21
	D

	01/09/2014
	15,60
	D

	01/09/2014
	8.840,17
	D

	09/09/2014
	64,80
	D

	09/09/2014
	1.688,14
	D

9.4.3. Farmácia Dupovo Itumbiara Leste Ltda., Cairo Barbosa Guerra e Eder Alves Pereira:
	Data
	Valor (R$) 
	D/C

	01/10/2014
	30,00
	D

	01/10/2014
	9.924,73
	D

	02/10/2014
	1.980,17
	D

	03/11/2014
	2.232,74
	D

	03/11/2014
	10,80
	D

	03/11/2014
	8.837,16
	D

	28/11/2014
	2.493,82
	D

	28/11/2014
	10,80
	D

	28/11/2014
	8.223,45
	D

	14/01/2015
	1.641,20
	D

	14/01/2015
	10,80
	D

	14/01/2015
	8.370,39
	D

	09/02/2015
	7.816,99
	D

	09/02/2015
	10,80
	D

	09/02/2015
	1.165,98
	D

	04/03/2015
	12,42
	D

	04/03/2015
	1.094,70
	D

	05/03/2015
	10,80
	D

	05/03/2015
	8.574,42
	D

	02/04/2015
	8.343,50
	D

	02/04/2015
	1.302,00
	D

	05/05/2015
	581,22
	D

	05/05/2015
	4.129,97
	D

9.5. aplicar as multas individuais a seguir especificadas, a serem recolhidas aos cofres do Tesouro Nacional, com atualização monetária calculada da data deste acórdão até a data do pagamento, se este for efetuado após o vencimento do prazo abaixo estipulado:
	Responsável
	Valor (R$) 

	Farmácia Dupovo Itumbiara Leste Ltda - ME
	32.000,00

	Eder Alves Pereira
	10.200,00

	Cassio Pires de Paula
	6.500,00

	Cairo Barbosa Guerra
	10.200,00

	Paulo Cardoso Barbosa
	16.600,00

9.6. fixar prazo de 15 (quinze) dias, a contar das notificações, para comprovação, perante o Tribunal, do recolhimento das dívidas acima imputadas;
9.7. autorizar a cobrança judicial das dívidas, caso não atendidas as notificações;
9.8. autorizar, caso venha a ser solicitado e se o processo não tiver sido remetido para cobrança judicial, o pagamento das dívidas em até 36 (trinta em seis) parcelas mensais consecutivas, a primeira a ser paga no prazo acima fixado e as demais, a cada 30 (trinta) dias a contar da parcela anterior, com incidência, sobre cada valor mensal atualizado monetariamente, de juros de mora, na forma da legislação em vigor, e alertar aos responsáveis que a falta de comprovação do recolhimento de qualquer parcela importará no vencimento antecipado do saldo devedor;
9.9. dar ciência desta deliberação ao Fundo Nacional de Saúde, aos responsáveis e ao Procurador-Chefe da Procuradoria da República no Estado de Goiás, com a informação de que a íntegra do relatório e do voto que a fundamentam podem ser consultados no endereço eletrônico www.tcu.gov.br/acordaos.

Tomada de Contas Especial instaurada por irregularidades relacionadas ao Programa Farmácia Popular.

Primeira Câmara

Fundo Nacional de Saúde - MS

3. Responsáveis: Cairo Barbosa Guerra (XXX.676.191-XX); Cassio Pires de Paula (XXX.615.171-XX); Eder Alves Pereira (XXX.454.041-XX); Farmácia Dupovo Itumbiara Leste Ltda - ME (11.255.030/0001-65); Paulo Cardoso Barbosa (XXX.474.136-XX)

13.1. Ministros presentes: Walton Alencar Rodrigues (Presidente), Benjamin Zymler, Vital do Rêgo e Jorge Oliveira (Relator).
13.2. Ministros-Substitutos presentes: Augusto Sherman Cavalcanti e Weder de Oliveira.

JORGE OLIVEIRA

Adoto como relatório a instrução elaborada na Secretaria de Controle Externo de Tomada de Contas Especial - SecexTCE, acolhida pelos dirigentes da unidade e pelo Ministério Público junto ao TCU - MPTCU:
"INTRODUÇÃO
 Cuidam os autos de Tomada de Contas Especial instaurada pelo Fundo Nacional de Saúde/Ministério da Saúde (FNS/MS) , em desfavor do estabelecimento comercial Farmácia Dupovo Itumbiara Leste Ltda. - ME/Farmácia Dupovo Popular, solidariamente com o Sr. Cassio Pires de Paula e a Sra. Genilta Gomes de Paula, em razão da aplicação irregular de recursos do Sistema Único de Saúde (SUS) no âmbito do Programa Farmácia Popular do Brasil - Aqui Tem Farmácia Popular (PFPB) , no período de 12/3/2012 a 5/5/2015, o que teria ocasionado um prejuízo de R$ 234.128,64, em valores históricos, aos cofres do FNS. 
HISTÓRICO 
Programa Farmácia Popular do Brasil
2. O Farmácia Popular do Brasil é um programa do Governo Federal que procura ampliar o acesso da população a medicamentos necessários para o tratamento de doenças com grande ocorrência no país.
3. As farmácias e drogarias que aderem ao programa fornecem aos cidadãos, de forma gratuita, medicamentos para o tratamento de hipertensão, diabetes e asma. Além destes, são disponibilizados, com até 90% de desconto, medicamentos para rinite, dislipidemia, doença de Parkinson, osteoporose, glaucoma, anticoncepcionais e fraldas geriátricas. 
4. Para ter acesso ao medicamento, o cidadão precisa comparecer ao estabelecimento credenciado portando CPF próprio, receita médica válida e documento com foto, bem como assinar o cupom vinculado e o cupom fiscal no ato da aquisição.
5. Para cada dispensação realizada, o Ministério da Saúde reembolsa o comerciante conforme a tabela de referência de preços de medicamentos, disponibilizada em: http://portalms.saude.gov.br/acoes-e-programas/Farmácia-popular/legislacao.
6. O cadastro dos estabelecimentos da rede privada de comércio farmacêutico se dá mediante a entrega da documentação solicitada e o preenchimento do formulário de inscrição e do Requerimento e Termo de Adesão (RTA) .
7. A participação no Programa Farmácia Popular do Brasil - PFPB é voluntária e as farmácias e drogarias que pretendem participar devem assinar termo no qual declaram estar cientes do conteúdo e das exigências da Portaria que rege o Programa, as quais aceitam e se comprometem a cumprir.
Auditoria do Denasus e Instauração da TCE
8.  Em 22/8/2017, com fundamento na IN/TCU 71/2012, alterada pela IN/TCU 76/2016 e DN/TCU 155/2016, o Diretor-Executivo do Fundo Nacional de Saúde autorizou a instauração de Tomada de Contas Especial (peça 23) em razão de auditoria do Sistema Nacional de Auditoria do SUS - Denasus que constatou a aplicação irregular dos recursos do SUS pela Farmácia Dupovo Itumbiara Leste Ltda. - ME, conforme apontado no Relatório de Auditoria 16700-MS/SGEP/Denasus (peças 16 a 22) . Houve mudança na denominação da empresa, antes registrada como Farmácia Dupovo Quirinópolis Ltda. - ME, conforme a sexta alteração do contrato social, em 8/6/2015 (peça 7, p. 43) .
9.   A auditoria do Denasus teve como objetivo atender à demanda do Departamento de Assistência Farmacêutica e Insumos Estratégicos do Ministério da Saúde (DAF/SCTIE/MS) , para avaliar a execução do Programa Farmácia Popular do Brasil - PFPB, por parte de Farmácia Dupovo Itumbiara Leste Ltda. - ME, com foco na averiguação dos valores pagos ao estabelecimento, a aquisição e o serviço de dispensação de medicamentos e correlatos. Foram constatadas irregularidades que representavam R$ 234.128,64 à época (peça 16, p. 14) .
10.  A empresa Farmácia Dupovo Itumbiara Leste Ltda. executou as ações do Programa Farmácia Popular do Brasil (PFPB) em desacordo com as normas estabelecidas pelo Ministério da Saúde quanto à falta de apresentação de notas fiscais comprovando as aquisições dos medicamentos dispensados pelo Programa Farmácia Popular do Brasil, falta de apresentação dos cupons fiscais vinculados e suas respectivas receitas médicas e dispensação de medicamentos e/ou correlatos do PFPB em nome de pessoas falecidas, conforme apontado no Relatório de Auditoria 16700-MS/SGEP/Denasus, de 14/9/2016 (peça 16) , e resumido no Relatório de TCE 170/2017 (peça 25) .
11.  O débito calculado para as 106 ocorrências identificadas por descumprimento das normas emitidas pelo Ministério da Saúde para o Programa Farmácia Popular do Brasil, especialmente a Portaria 971/GM/MS, de 15/5/2012, vigente à época das dispensações, foi atualizado em 24/8/2017 para o valor de R$ 333.204,58 (peça 24) , levando o tomador de contas a concluir pela responsabilização da Farmácia Dupovo Itumbiara Leste Ltda. - ME, solidariamente aos responsáveis legais, Sr. Cassio Pires de Paula e Sra. Genilta Gomes de Paula (peça 25, p. 8-9) . A inscrição em conta de responsabilidade, no SIAFI, foi efetuada mediante a Nota de Lançamento de Sistema 2017NS062887, de 25/8/2017 (peça 9, p. 3) .
12.  A empresa foi habilitada no PFPB em 8/12/2010 e teve acesso ao sistema de vendas do Datasus bloqueado em 1/6/2015 (peça 16, p. 3) .
13.  Comprova-se que foi dada oportunidade de defesa à Farmácia Dupovo Itumbiara Leste Ltda. - ME, solidariamente aos responsáveis legais, Sr. Cassio Pires de Paula e Sra. Genilta Gomes de Paula, em obediência aos princípios constitucionais que asseguram o direito ao contraditório e à ampla defesa, tendo em vista as notificações expedidas (peças 1, 2, 12, 13 e 25, p. 9-10) . Conforme informação contida no Relatório de Auditoria (peça 16, p. 13-14) , os responsáveis não apresentaram justificativas em resposta às não conformidades apontadas durante a auditoria e nem apresentaram documentação comprobatória visando sanar as impropriedades. Na ausência de elementos suficientes para elidir as irregularidades constatadas, e sem a comprovação de recolhimento do montante devido aos cofres públicos, o tomador de contas especial considerou subsistente o motivo que legitimou a instauração da tomada de contas especial (peça 25, p. 11-12) .
14.  Em 26/2/2018, a Secretaria de Controle Interno do Ministério da Transparência e Controladoria-Geral da União emitiu o relatório de auditoria 157/2018 (peça 26) , em concordância com o relatório do tomador de contas. Em atendimento ao disposto nas alíneas 'a' e 'b' do inciso II do art. 10 da Instrução Normativa/TCU 71/2012, registrou-se que as medidas adotadas em relação à apuração dos fatos foram adequadas, ressalvando quanto à demora na instauração, que só veio a ocorrer em 2017 (peça 26, p. 2) .
15.  O certificado de auditoria e o parecer do dirigente do órgão de controle interno concluíram pela irregularidade das presentes contas (peças 27 e 28) .
16.  Em 20/3/2018, o Ministro de Estado da Saúde declarou ter tomado conhecimento das conclusões contidas no relatório e certificado de auditoria, bem como no parecer da Secretaria Federal de Controle Interno da Controladoria-Geral da União da Presidência da República, manifestando-se pela irregularidade das contas e determinando o encaminhamento do processo ao Tribunal de Contas da União (peça 29) , sendo registrada no sistema e-TCE sob número 403/2017.
17. Autuada no TCU em 22/3/2018, foi realizada Instrução Preliminar com proposta de citação (peça 40) da empresa Farmácia Dupovo Itumbiara Leste Ltda., do Sr. Paulo Cardoso Barbosa, do Sr. Cassio Pires de Paula, do Sr. Cairo Barbosa Guerra e do Sr. Eder Alves Pereira, proposta essa que obteve parecer favorável Unidade (peça 42) e foi encaminhada para deliberação do TCU. 
18. Ao deliberar sobre a proposta de encaminhamento, a 2ª Câmara do TCU proferiu o Acórdão 5738/2018-TCU-Segunda Câmara, rel. Min. Ana Arraes (peça 45) , determinando à Unidade Técnica realizar pequenos ajustes nos débitos atribuídos a cada sócio administrador, haja vista a instrução preliminar ter levado em conta na definição das responsabilidades as datas de assinatura da terceira, quarta, quinta e sexta alterações contratuais, e não as datas dos seus registros na junta comercial competente (art. 45 do Código Civil) . Determinou também a inclusão do Sr. Manoel Ferreira Goulart (CPF XXX.675.431-XX) na relação processual, haja vista que, embora não conste dos autos a data do registro da quinta alteração contratual (peça 7, p. 28) , os dados dos sistemas CNPJ/CPF, da Receita Federal, apontam que ele possuía poderes de administração à época de algumas das irregularidades apuradas.
19. O auditor responsável pela instrução preliminar, em nova instrução (peça 44) , discordou da atribuição de responsabilidade ao Sr. Manoel Ferreira Goulart, alegando existir divergência quanto à atribuição da função de administrador entre as informações extraídas das alterações no contrato social que constam dos autos e a base de dados do sistema CPF/CNPJ da Receita Federal. Alegou que, havendo conflito de informação, a fonte primária seria mais confiável do que o registro na base de dados da Receita Federal, que derivaria das alterações no contrato social apresentadas. 
20. Propôs, dessa forma, a retificação do Acórdão 5738/2018-TCU-Segunda Câmara para excluir o Sr. Manoel Ferreira Goulart da relação processual, proposta da qual discordou a Subunidade (peça 45) , manifestando-se por realizar as citações conforme determinado no supracitado Acórdão. A Unidade, em seu pronunciamento (peça 46) , manifestou-se de acordo com a proposta da Subunidade.
21. Os responsáveis foram citados por meio dos ofícios:
a) empresa Farmácia Dupovo Itumbiara Leste Ltda.: 1260 e 2755/2018-TCU/Secex-TCE (peça 48 e 74) , que, apesar de não constar dos autos AR, apresentou suas alegações de defesa à peça 64;
b) Sr. Paulo Cardoso Barbosa: 1256/2018-TCU/Secex-TCE (peça 52) , tendo tomado ciência no dia 25/9/2019, conforme atesta o AR constante da peça 67;
c) Sr. Cassio Pires de Paula: 1258/2018-TCU/Secex-TCE (peça 50) , tendo tomado ciência no dia 18/9/2018, conforme atesta o AR constante da peça 62;
d) Sr. Cairo Barbosa Guerra: 1257/2018-TCU/Secex-TCE (peça 51) , tendo tomado ciência no dia 14/9/2018, conforme atesta o AR constante da peça 61;
e) Sr. Eder Alves Pereira: 1259, 2615, 1559, 1560/2018-TCU/Secex-TCE e 1561/2019-TCU/Secex-TCE (peça 49, 70, 79, 80 e 81) , tendo tomado ciência no dia 23/4/2019, conforme atesta o AR constante da peça 82;
f) Sr. Manoel Ferreira Goulart: 1252/2018-TCU/Secex-TCE (peça 47) , tendo tomado ciência no dia 13/9/2018, conforme atesta o AR constante da peça 60;
22. No dia 4/10/2018, foi juntada procuração outorgando ao Sr. Diogo Campos Vieira, OAB/GO 23.869 e ao Sr. Luciano Monteiro Lima, OAB/GO 20.144 (peça 53) , poderes para representar o Sr. Manoel Ferreira Goulart.
23. No dia 11/10/2018, foi juntada pelo Sr. Eder Alves Pereira, procuração outorgando ao Sr. Carlos Alberto Silva Severino, OAB/DF 32.495 (peça 63) , poderes para representar a empresa Farmácia Dupovo Itumbiara Leste Ltda. (CNPJ 11.255.030/0001-65) .
24. No dia 11/10/2018, foi juntada procuração outorgando ao Sr. Breno Silva de Castro, OAB/MG 87.692, e ao Sr. Marcelo Magno de Rezende, OAB/MG 101.137 (peça 65) , poderes para representar o Sr. Paulo Cardoso Barbosa.
25. No dia 4/10/2018, o Sr. Manoel Ferreira Goulart apresentou suas alegações de defesa (peça 54) . Já no dia 11/10/2018, a empresa Farmácia Dupovo Itumbiara Leste Ltda., representada pelo Sr. Eder Alves Pereira, apresentou suas alegações de defesa (peça 64) . No mesmo dia o Sr. Paulo Cardoso Barbosa também apresentou suas alegações de defesa (peça 66) . Por fim, no dia 15/5/2019, o Sr. Eder Alves Pereira apresentou suas alegações de defesa (peça 88 e 89) . 
26. No dia 30/10/2019 foi realizada instrução com proposta de diligência à Junta Comercial do Estado de Goiás - JUCEG para que fornecesse Certidão Inteiro Teor da sociedade empresária Farmácia Dupovo Itumbiara Leste Ltda. com o objetivo de sanear as divergências quanto aos períodos de administração dos responsáveis (peça 90) .
27. No dia 6/3/2020 a Junta Comercial do Estado de Goiás - JUCEG juntou aos autos o inteiro teor do Contrato Social e alterações da sociedade empresária Farmácia Dupovo Itumbiara Leste Ltda. (peça 97) .
28. Após análise do Contrato Social, verificou-se que os períodos de responsabilidade imputados aos responsáveis estavam incorretos. Dessa forma, foi realizada instrução (peça 100) com proposta de:
a)  realizar nova citação dos Srs. Paulo Cardoso Barbosa (CPF XXX.474.136-XX) , sócio administrador no período de 21/10/2009 a 8/10/2013 e 7/3/2014 a 6/7/2014; Cassio Pires de Paula (CPF XXX.615.171-XX) , sócio administrador de 9/10/2013 a 6/3/2014 e 7/7/2014 a 14/9/2014; Cairo Barbosa Guerra (CPF XXX.676.191-XX) , sócio administrador de 15/9/2014 a 5/7/2015; e Eder Alves Pereira (CPF XXX.454.041-XX) , sócio administrador de 15/9/2014 a 5/7/2015;
b) acatar as alegações de defesa do Sr. Manoel Ferreira Goulart (CPF XXX.675.431-XX) e excluí-lo da relação de responsáveis;
c) autorizar a sociedade empresária Farmácia Dupovo Itumbiara Leste Ltda. - ME/Farmácia Dupovo Popular (CNPJ 11.255.030/0001-65) , conforme solicitado nas alegações de defesa, o parcelamento das dívidas em até 36 parcelas.
29. Os ministros do Tribunal de Contas da União, reunidos em sessão da 2ª Câmara proferiram o Acórdão 8911/2020-TCU-Segunda Câmara, rel. Min. Ana Arraes (peça 104) , no qual acordaram em:
'9.1. excluir Manoel Ferreira Goulart da relação processual; 
9.2. autorizar a Farmácia Dupovo Itumbiara Leste Ltda. - ME a parcelar o débito apurado nos autos em até 36 (trinta e seis) prestações mensais, sobre as quais incidirá correção monetária; 
9.3. fixar o prazo de 15 (quinze) dias, a contar da notificação deste acórdão, para o recolhimento da primeira parcela pela empresa, vencendo-se as demais em intervalos sucessivos de 30 (trinta) dias; 9.4. alertar a Farmácia Dupovo Itumbiara Leste Ltda. - ME de que: 
9.4.1. o não recolhimento de qualquer das parcelas importará no vencimento antecipado do saldo devedor, ensejando a condenação em débito, que será acrescido dos juros de mora e correção monetária; 
9.4.2. o ressarcimento integral do débito somente saneará as contas caso não se constate outra irregularidade. 
9.5. notificar a Farmácia Dupovo Itumbiara Leste Ltda. - ME e os demais responsáveis de que houve modificação na composição dos débitos atribuídos a estes, em vista da apuração dos períodos em que efetivamente ocuparam a administração da sociedade, conforme informações cartorárias relativas aos registros das alterações do contrato social da empresa, na forma discriminada na instrução à peça 100, a fim de que, no prazo de 15 (quinze) dias, apresentem novas alegações de defesa, se assim desejarem; 
9.6. sobrestar o presente processo, até a quitação do débito ou a inadimplência de qualquer parcela.'
30. No dia 23/10/2020, a Farmácia Dupovo Itumbiara Leste Ltda. apresentou recurso (peças 110-139) contra o supratranscrito Acórdão, o qual foi negado, haja vista a deliberação em questão ser preliminar, e não definitiva. Dessa forma, o recurso apresentado foi admitido como mera petição e os documentos trazidos aos autos como elementos complementares de defesa, conforme Acórdão 13671/2020-TCU-Segunda Câmara, rel. Min. Ana Arraes (peça 160) .
31. Em virtude da determinação contida no item 9.5 do Acórdão 8911/2020-TCU-Segunda Câmara, rel. Min. Ana Arraes (peça 104) , a qual considerou desnecessária a realização de novas citações, propondo apenas a notificação, foram enviados os seguintes ofícios:
	Natureza
	Comunic. 
	Data de expedição
	Peça
	Destinat.
	Origem do endereço
	Data da ciência ou motivo da devolução
	Peça da ciência
	Peça da Resposta

	Notificação
	Ofício 1841/2021-Seproc
	03/02/2021
	169
	Altivo Bernardes de Abreu Oliveira
	Procuração
	04/02/2021
	170
	173, 174, 175

	Notificação
	Ofício 1842/2021-Seproc
	08/02/2021
	172
	Cairo Barbosa Guerra
	Receita Federal
	12/02/2021
	176
	Não houve

	Notificação
	Ofício 1844/2021-Seproc
	08/02/2021
	171
	Eder Alves Pereira
	Receita Federal
	Ausente
	Não houve
	Não houve

	Notificação
	Ofício 13661/2021-Seproc
	08/04/2021
	180
	Eder Alves Pereira
	Receita Federal
	Ausente
	Não houve
	Não houve

	Notificação
	Ofício 13662/2021-Seproc
	08/04/2021
	181
	Eder Alves Pereira
	Outros
	Desconhecido
	Não houve
	Não houve

	Notificação
	Ofício 13663/2021-Seproc
	08/04/2021
	182
	Cairo Barbosa Guerra
	TSE
	Mudou-se
	Não houve
	Não houve

	Notificação
	Ofício 13664/2021-Seproc
	08/04/2021
	183
	Cairo Barbosa Guerra
	Receita Federal
	14/04/2021
	184
	Não houve

32. Embora o Acórdão 8911/2020-TCU-Segunda Câmara, rel. Min. Ana Arraes (peça 104) tenha pugnado pela desnecessidade de nova citação, bastando realizar a notificação, foram realizadas as seguintes citações:
	Natureza
	Comunic. 
	Data de expedição
	Peça
	Destinat.
	Origem do endereço
	Data da ciência ou motivo da devolução
	Peça da ciência
	Peça da Resposta

	Citação
	Ofício 13116/2022-Seproc
	06/04/2022
	206
	Cassio Pires de Paula
	Renach
	12/04/2022
	215
	Não houve

	Citação
	Ofício 13121/2022-Seproc
	06/04/2022
	205
	Cassio Pires de Paula
	Endereço profissional
	Mudou-se
	Não houve
	Não houve

	Citação
	Ofício 13124/2022-Seproc
	06/04/2022
	204
	Cassio Pires de Paula
	Endereço profissional
	Mudou-se
	Não houve
	Não houve

	Citação
	Ofício 13127/2022-Seproc
	06/04/2022
	203
	Cassio Pires de Paula
	Endereço profissional
	Mudou-se
	Não houve
	Não houve

	Citação
	Ofício 13129/2022-Seproc
	06/04/2022
	202
	Cassio Pires de Paula
	Endereço profissional
	Ausente
	Não houve
	Não houve

	Citação
	Ofício 13134/2022-Seproc
	06/04/2022
	201
	Cassio Pires de Paula
	Endereço profissional
	Ausente
	Não houve
	Não houve

	Citação
	Ofício 13137/2022-Seproc
	06/04/2022
	200
	Cassio Pires de Paula
	Endereço profissional
	Desconhecido
	Não houve
	Não houve

	Citação
	Ofício 13141/2022-Seproc
	06/04/2022
	199
	Cassio Pires de Paula
	Endereço profissional
	12/04/2022
	216
	Não houve

	Citação
	Ofício 13144/2022-Seproc
	06/04/2022
	198
	Cassio Pires de Paula
	Endereço profissional
	Mudou-se
	Não houve
	Não houve

	Citação
	Ofício 13145/2022-Seproc
	06/04/2022
	197
	Cassio Pires de Paula
	Endereço profissional
	Desconhecido
	Não houve
	Não houve

	Citação
	Ofício 13147/2022-Seproc
	06/04/2022
	196
	Cassio Pires de Paula
	Endereço profissional
	11/04/2022
	209
	Não houve

	Citação
	Ofício 13148/2022-Seproc
	06/04/2022
	195
	Cassio Pires de Paula
	Endereço profissional
	Endereço insuficiente
	Não houve
	Não houve

	Citação
	Ofício 13150/2022-Seproc
	06/04/2022
	194
	Cassio Pires de Paula
	Endereço profissional
	Desconhecido
	Não houve
	Não houve

	Notificação de dívidas
	Ofício 61886/2020-Seproc
	18/11/2020
	153
	Carlos Alberto Silva Severino
	Procuração
	19/11/2020
	155
	Não houve

	Citação
	Ofício 61887/2020-Seproc
	18/11/2020
	149
	Paulo Cardoso Barbosa
	Receita Federal
	30/11/2020
	163
	165

	Citação
	Ofício 61888/2020-Seproc
	18/11/2020
	150
	Cassio Pires de Paula
	Receita Federal
	Mudou-se
	Não houve
	Não houve

	Citação
	Ofício 61889/2020-Seproc
	18/11/2020
	151
	Eder Alves Pereira
	Receita Federal
	25/11/2020
	158
	Não houve

	Citação
	Ofício 61890/2020-Seproc
	18/11/2020
	152
	Cairo Barbosa Guerra
	Receita Federal
	23/11/2020
	156
	Não houve

33. No dia 7/12/2020, o Sr. Paulo Cardoso Barbosa juntou procuração outorgando ao Sr. Altivo Bernardes de Abreu Oliveira, OAB/MG 110.033, e ao Sr. Fernando Barbosa Satler, OAB/MG 121.595, poderes para representá-lo (peça 159) .
34. No dia 23/12/2020, o Sr. Paulo Cardoso Barbosa apresentou novas alegações de defesa (peça 173) .
35. Apesar de o Sr. Cassio Pires de Paula (CPF XXX.615.171-XX) e o Sr. Cairo Barbosa Guerra (CPF XXX.676.191-XX) terem sido devidamente citados, não atenderam à citação e não se manifestaram quanto às irregularidades verificadas, motivo pelo qual serão considerados revéis. 
ANÁLISE DOS PRESSUPOSTOS DE PROCEDIBILIDADE DA IN/TCU 71/2012
Prejuízo ao Contraditório e Ampla Defesa
36. Verifica-se que não há prejuízo ao contraditório e ampla defesa, uma vez que não houve o transcurso de mais de dez anos desde o fato gerador sem que tenha havido a notificação dos responsáveis pela autoridade administrativa federal competente (art. 6º, inciso II, c/c art. 19 da IN/TCU 71/2012, modificada pela IN/TCU 76/2016) , pois os recursos transferidos e as despesas impugnadas referem-se aos exercícios de 2012 a 2015. Embora na fase interna tenham sido notificados apenas o Sr. Cassio Pires de Paula e a Sra. Genilta Gomes de Paula, todos os responsáveis foram notificados, quando da primeira citação, em 2019, conforme atestam os ARs constantes das peças 60, 61, 62, 67 e 82.
Valor de Constituição da TCE
37. Verifica-se que o valor atualizado do débito apurado (sem juros) em 1/1/2017 é superior a R$ 100.000,00, na forma estabelecida conforme os arts. 6º, inciso I, e 19 da IN/TCU 71/2012, modificada pela IN/TCU 76/2016.
VERIFICAÇÃO DA EXISTÊNCIA DE OUTROS DÉBITOS
38.  Em atenção ao comando contido no item 9.4 do Acórdão 1772/2017-TCU-Plenário, de relatoria do Exmo. Ministro-Substituto Augusto Sherman Cavalcanti, e em atendimento ao disposto no art. 6º, § 1º, da Instrução Normativa TCU 71/2012, informa-se que foi constatada a existência de outros débitos imputáveis ao Sr. Cairo Barbosa Guerra, no âmbito do TC Processo 020.014/2018-0.
EXAME TÉCNICO    
Esgotamento da via administrativa do Ministério da Saúde para ressarcimento do dano
39.  Preliminarmente, oportuno consignar que, nos termos do art. 23, § 1º, do Decreto 7.827/2012, que regulamenta a Lei Complementar 141/2012, e item 9.3.5.2 do Acórdão 1072/2017-TCU-Plenário (Relator Min. Bruno Dantas) , foram esgotadas, na via administrativa de controle interno do Ministério da Saúde, as medidas para ressarcimento do dano, conforme notificações aos responsáveis constantes da peça 13.
Caracterização das irregularidades geradoras do dano ao erário
40.  A auditoria realizada pelo Denasus na Farmácia Dupovo Itumbiara Leste Ltda. - ME (CNPJ 11.255.030/0001-65) localizada à rua Segismario Moreira de Miranda, 68, município de Itumbiara/GO, deu origem ao relatório 16700/2016/MS/SGEP/DENASUS (peça 16 a 22) , cujas conclusões embasaram o desenvolvimento da tomada de contas especial e o levantamento do débito de R$ 234.128,64, em valores originais, conforme apresentado nos relatórios do Denasus e do tomador de contas especial (peça 16, p. 5-13 e peça 25, p. 2-8) .
41. O tomador de contas identificou como ilícito gerador do dano as seguintes irregularidades:
41.1. Irregularidade nas dispensações e/ou na documentação comprobatória de dispensações de medicamentos do Programa Farmácia Popular do Brasil, caracterizada por:
a) Ocorrência 1: não apresentação das notas fiscais que comprovam a aquisição dos medicamentos e correlatos dispensados no âmbito do PFPB;
Dispositivos violados: artigo 21, § 2º do artigo 27, artigo 43 e inciso I do artigo 44 da Portaria GM/MS 184 de 3/2/2011 com validade de 3/2/2011 a 14/5/2012 e artigo 17, parágrafos 2º e 3º do artigo 23, artigo 39 e inciso I do artigo 40 da Portaria 971/GM/MS, de 15/5/2012;
Conduta: deixar de comprovar com as notas fiscais as aquisições dos medicamentos e/ou correlatos dispensados por meio do PFPB, quando deveria ter apresentado notas fiscais fidedignas contendo a informação da aquisição dos medicamentos dispensados pelo Programa Farmácia Popular do Brasil.
Evidência: ocorrências 442910, 442911 e 443504 do Relatório de Auditoria 16700/MS/SGEP/Denasus (peça 16, p. 5 a 7) ;
b) Ocorrência 2: não apresentação dos cupons vinculados e suas respectivas receitas médicas solicitadas;
Dispositivos violados: art. 26 e o parágrafo 1º do art. 27 da Portaria GM/MS 184 de 3/2/2011, vigente até 15/5/2012, fatos ratificados no art. 22 no parágrafo 1º do art. 23, incisos IV e XVI do art. 40 da Portaria GM/MS nº 971 de 15/5/2012.
Conduta: não apresentar documentos comprobatórios a fim de validar a regularidade das dispensações conforme o constatado.
Evidência: ocorrência 443527 do Relatório de Auditoria 16700-MS/SGEP/Denasus (peça 16, p. 10-11) .
c) Ocorrência 3: dispensação de medicamentos em nome de pessoas falecidas;
Dispositivos violados: artigos 25, 26, 27 e 44 da Portaria GM/MS 184/2011. 
Conduta: os responsáveis pelos estabelecimentos credenciados no Programa Farmácia Popular do Brasil têm obrigatoriedade de conhecer as normas do Ministério da Saúde, que considera como procedimento irregular o ato de dispensar medicamentos sem a presença física dos usuários e/ou de seus representantes legais no estabelecimento credenciado que devem estar munidos dos documentos previstos na legislação, cabendo à farmácia confirmar a titularidade/veracidade destes documentos.
Evidência: ocorrência 443546 do Relatório de Auditoria 16700-MS/SGEP/Denasus (peça 16, p. 12) .
	Responsáveis
	Período

	Paulo Cardoso Barbosa
	de 12/3/2012 a 8/10/2013

	Cassio Pires de Paula
	de 9/10/2013 a 6/3/2014

	Paulo Cardoso Barbosa
	de 7/3/2014 a 6/7//2014

	Cassio Pires de Paula
	de 7/7/2014 a 14/9/2014

	Cairo Barbosa Guerra
	de 15/9/2014 a 5/7/2015

	Eder Alves Pereira
	de 15/9/2014 a 5/7/2015

42. Ressalte-se que nas ocorrências acima foram feitos ajustes para refletir o quadro de sócios administradores à época.
43. Conforme discorrido a seguir no tópico desta peça instrutória intitulado 'Responsabilização da Pessoa Física dos Sócios e Dirigentes dos Estabelecimentos Comerciais e Individualização das Condutas', está devidamente caracterizada a responsabilidade de cada pessoa, física e jurídica, incluída na relação de responsáveis desta tomada de contas especial, tendo em vista a natureza jurídica da farmácia ou drogaria, bem como o papel que as pessoas físicas exerciam à frente do negócio.
Responsabilização da Pessoa Física dos Sócios e Dirigentes dos Estabelecimentos Comerciais e Individualização das Condutas
44. Devido ao caráter convenial conferido à relação entre o poder público e o particular no âmbito do Programa Farmácia Popular do Brasil, conforme art. 2º das Portarias GM/MS nº 184/2011, 971/2012 e 111/2016, a jurisprudência do TCU tem se solidificado no sentido de que sejam responsabilizados, além da pessoa jurídica, também seus administradores, pessoalmente, a comprovar a regular aplicação dos recursos públicos desse programa submetidos às suas decisões. Nesse diapasão, acerca das irregularidades constatadas na execução do PFPB, julgados recentes do TCU, a exemplo dos Acórdão 3796/2020-TCU-Primeira Câmara (rel. Min. VITAL DO RÊGO) , 2395/2020 - Primeira Câmara (rel. Min. WEDER DE OLIVEIRA) , e 2386/2020 - Primeira Câmara (rel. Min. AUGUSTO SHERMAN) , têm responsabilizado a pessoa jurídica da farmácia/drogaria credenciada em solidariedade com a pessoa física dos seus administradores, não pelo instituto da desconsideração da personalidade jurídica, mas pela obrigação de prestar contas decorrente da natureza convenial da relação jurídica estabelecida. 
45. Sobre o assunto é claro o voto condutor do Acórdão 5259/2018-TCU-Primeira Câmara, rel. Min. VITAL DO RÊGO:
'Com relação à matéria de fato, como bem ressaltou o MPTCU, a norma que instituiu o PFPB (art. 2º, inciso II, da Portaria 184/2011, sucedido pelo art. 2º, inciso II, Portaria 111/2016) atribuiu ao programa, expressamente, a natureza de convênio, por meio do qual é outorgado ao particular (farmácia ou drogaria integrante da rede privada) a gestão de recursos públicos. Assim, ao assumir voluntariamente o múnus público de gestão de recursos do PFPB, o particular se submete à obrigação de prestar contas, conforme disposto no artigo 70, parágrafo único, da Constituição, e, eventual responsabilização em caso mau uso dos recursos geridos, consoante dispõe o artigo 71, inciso II, da CF/1988.
Nesse contexto, compartilho o entendimento do MPTCU, no sentido de que, ao se considerar a gestão de recursos públicos no âmbito de uma pessoa jurídica de direito privado, as decisões das pessoas naturais administradoras dessa pessoa jurídica determinam a destinação a ser dada àqueles recursos públicos. Isso faz com que, além da pessoa jurídica, também seus administradores sejam obrigados, pessoalmente, a comprovar a regular aplicação dos recursos públicos submetidos às suas decisões, a exemplo do que deliberou esta Corte no Acórdão 8969/2016-TCU-Segunda Câmara (Rel. Min. Raimundo Carreiro) .'
46. Dessa forma, nos casos em que o estabelecimento comercial farmacêutico é uma sociedade limitada (Ltda.) , devem ser chamados aos autos a pessoa jurídica em solidariedade com a (s) pessoa (s) físicas dos sócios administradores, com suas responsabilidades restritas aos períodos de administração. 
47. O caso concreto tratado nesta TCE envolve o estabelecimento comercial Farmácia Dupovo Itumbiara Leste Ltda. - ME/Farmácia Dupovo Popular (CNPJ 11.255.030/0001-65) constituído sob a natureza jurídica de sociedade limitada, devendo assim serem responsabilizados também os seus sócios administradores constantes do quadro societário à época das ocorrências.
48. Conforme verificado no inteiro teor do Contrato Social e alterações (peça 97) , juntados aos autos após diligência à Junta Comercial do Estado de Goiás - JUCEG, a imputação correta dos períodos de administração é a que se segue:
	Administrador
	Período

	Paulo Cardoso Barbosa
	de 21/10/2009 a 8/10/2013

	Cassio Pires de Paula
	de 9/10/2013 a 6/3/2014

	Paulo Cardoso Barbosa
	de 7/3/2014 a 6/7//2014

	Cassio Pires de Paula
	de 7/7/2014 a 14/9/2014

	Cairo Barbosa Guerra
	de 15/9/2014 a 5/7/2015

	Eder Alves Pereira
	de 15/9/2014 a 5/7/2015

49. Conquanto a mais recente jurisprudência do TCU vem entendendo não haver necessidade da desconsideração da personalidade jurídica nos processos do Programa Farmácia Popular, no caso em tela, por se tratar de um processo anterior a esse entendimento, houve a desconsideração da personalidade jurídica da sociedade empresarial Farmácia Dupovo Itumbiara Leste Ltda. (CNPJ 11.255.030/0001-65) para que os sócios Cairo Barbosa Guerra, Cássio Pires de Paula, Eder Alves Pereira, Manoel Ferreira Goulart e Paulo Cardoso Barbosa respondam solidariamente pelo débito quantificado nestes autos, nos limites dos períodos de suas respectivas atuações como administradores, conforme Acórdão 5738/2018-TCU-Segunda Câmara - Relatora Ministra ANA ARRAES.
50. Embora o instaurador da TCE tenha responsabilizado também a Sra. Genilta Gomes de Paula, ela foi excluída da relação processual por não deter poderes de administração à época das ocorrências, conforme se verifica no Contrato Social e alterações (peça 97) .
51. Considerando os ilícitos acima identificados, a imputação de responsabilidade atende aos pressupostos estabelecidos na jurisprudência desta Corte de Contas. Com efeito, há elementos para individualizar as condutas, o nexo de causalidade entre estas e as irregularidades geradoras do dano e está caracterizada a atuação, no mínimo culposa, dos responsáveis, conforme resumido na matriz de responsabilização anexa a esta instrução e demonstrado na descrição das ocorrências listadas no tópico retro 'Caracterização das Irregularidades Geradoras do Dano ao Erário'.
52. Na seara do Direito Financeiro, é cediço que cabe ao responsável demonstrar, por meio da documentação exigida nos normativos do PFPB, a boa e regular aplicação dos recursos públicos federais geridos no âmbito do referido programa, ainda que tais recursos financeiros lhes tenham sido repassados posteriormente à dispensação dos medicamentos, pois fora feito com base nas informações prestadas pelo estabelecimento comercial farmacêutico à luz das exigências previamente estabelecidas e aceitas pelo ente privado. 
53. Cabia às pessoas aqui responsabilizadas comprovar, por meio de documentos hábeis (notas fiscais de entrada, receitas médicas, cupons vinculados, cupons fiscais etc) , que as dispensações de medicamentos respeitaram os normativos do programa.
Citações
54. Em cumprimento ao Acórdão 5738/2018-TCU-Segunda Câmara - Relatora Ministra ANA ARRAES, foi promovida a citação dos responsáveis por meio dos ofícios:
a) empresa Farmácia Dupovo Itumbiara Leste Ltda.: 1260 e 2755/2018-TCU/Secex-TCE (peça 48 e 74) , a qual apesar de não constar dos autos AR, apresentou suas alegações de defesa à peça 64;
b) Sr. Paulo Cardoso Barbosa: 1256/2018-TCU/Secex-TCE (peça 52) , tendo tomado ciência no dia 25/9/2019, conforme atesta o AR constante da peça 67;
c) Sr. Cassio Pires de Paula: 1258/2018-TCU/Secex-TCE (peça 50) , tendo tomado ciência no dia 18/9/2018, conforme atesta o AR constante da peça 62;
d) Sr. Cairo Barbosa Guerra: 1257/2018-TCU/Secex-TCE (peça 51) , tendo tomado ciência no dia 14/9/2018, conforme atesta o AR constante da peça 61;
e) Sr. Eder Alves Pereira: 1259, 2615, 1559, 1560/2018-TCU/Secex-TCE e 1561/2019-TCU/Secex-TCE (peça 49, 70, 79, 80 e 81) , tendo tomado ciência no dia 23/4/2019, conforme atesta o AR constante da peça 82;
f) Sr. Manoel Ferreira Goulart: 1252/2018-TCU/Secex-TCE (peça 47) , tendo tomado ciência no dia 13/9/2018, conforme atesta o AR constante da peça 60.
55. No dia 4/10/2018, foi juntada procuração outorgando ao Sr. Diogo Campos Vieira, OAB/GO 23.869, e ao Sr. Luciano Monteiro Lima, OAB/GO 20.144 (peça 53) , poderes para representar o Sr. Manoel Ferreira Goulart (CPF XXX.675.431-XX) , inclusive para receber citação.
56. No dia 11/10/2018, foi juntada pelo Sr. Eder Alves Pereira, CPF XXX.454.041-XX, procuração outorgando ao Sr. Carlos Alberto Silva Severino, OAB/DF 32.495 (peça 63) , poderes para representar, sem poderes para receber citação, a empresa Farmácia Dupovo Itumbiara Leste Ltda (CNPJ 11.255.030/0001-65) .
57. No dia 11/10/2018, foi juntada procuração outorgando ao Sr. Breno Silva de Castro, OAB/MG 87.692, e ao Sr. Marcelo Magno de Rezende, OAB/MG 101.137 (peça 65) , poderes para representar o Sr. Paulo Cardoso Barbosa (CPF XXX.474.136-XX) , sem poderes para receber citação.
58. No dia 4/10/2018, o Sr. Manoel Ferreira Goulart apresentou, de forma intempestiva, suas alegações de defesa (peça 54) , cujo prazo se findou em 28/9/2018.
59. No dia 11/10/2018, a empresa Farmácia Dupovo Itumbiara Leste Ltda., representada neste ato pelo Sr. Eder Alves Pereira, apresentou suas alegações de defesa (peça 64) . A tempestividade neste caso não pôde ser aferida, já que não há comprovante de ciência da comunicação, impropriedade formal sanada, no entanto, pela apresentação das alegações de defesa.
60. No dia 11/10/2018, o Sr. Paulo Cardoso Barbosa apresentou, intempestivamente, suas alegações de defesa (peça 66) , cujo prazo se findou em 10/10/2018.
61. Por fim, no dia 15/5/2019, o Sr. Eder Alves Pereira, apresentou, também intempestivamente, suas alegações de defesa (peça 88 e 89) , cujo prazo se findou em 8/5/2019.
62. Apesar de os Srs. Cassio Pires de Paula e Cairo Barbosa Guerra terem tomado ciência dos expedientes que lhes foram encaminhados, não atenderam à citação e não se manifestaram quanto às irregularidades verificadas.  Transcorrido o prazo regimental fixado e mantendo-se inertes os aludidos responsáveis, impõe-se que sejam considerados revéis, dando-se prosseguimento ao processo, de acordo com o art. 12, § 3º, da Lei 8.443/1992.
63. No dia 30/10/2019 foi realizada instrução com proposta de diligência à Junta Comercial do Estado de Goiás - JUCEG para que fornecesse Certidão Inteiro Teor da sociedade empresária Farmácia Dupovo Itumbiara Leste Ltda. com o objetivo de sanear as divergências quanto aos períodos de administração dos responsáveis (peça 90) .
64. No dia 6/3/2020 a Junta Comercial do Estado de Goiás - JUCEG juntou aos autos o inteiro teor do Contrato Social e alterações da sociedade empresária Farmácia Dupovo Itumbiara Leste Ltda. (peça 97) .
65. Após análise do Contrato Social, verificou-se que os períodos de responsabilidade imputados aos responsáveis estavam incorretos. Dessa forma, foi realizada instrução (peça 100) com proposta de:
a)  realizar nova citação dos Srs. Paulo Cardoso Barbosa (CPF XXX.474.136-XX) , sócio administrador no período de 21/10/2009 a 8/10/2013 e 7/3/2014 a 6/7/2014; Cassio Pires de Paula (CPF XXX.615.171-XX) , sócio administrador de 9/10/2013 a 6/3/2014 e 7/7/2014 a 14/9/2014; Cairo Barbosa Guerra (CPF XXX.676.191-XX) , sócio administrador de 15/9/2014 a 5/7/2015; e Eder Alves Pereira (CPF XXX.454.041-XX) , sócio administrador de 15/9/2014 a 5/7/2015;
b) acatar as alegações de defesa do Sr. Manoel Ferreira Goulart (CPF XXX.675.431-XX) e excluí-lo da relação de responsáveis;
c) autorizar a sociedade empresária Farmácia Dupovo Itumbiara Leste Ltda. - ME/Farmácia Dupovo Popular (CNPJ 11.255.030/0001-65) , conforme solicitado nas alegações de defesa, o parcelamento das dívidas em até 36 parcelas.
66. Os ministros do Tribunal de Contas da União, reunidos em sessão da 2ª Câmara proferiram o Acórdão 8911/2020-TCU-Segunda Câmara, rel. Min. Ana Arraes (peça 104) , no qual acordaram em:
'9.1. excluir Manoel Ferreira Goulart da relação processual; 
9.2. autorizar a Farmácia Dupovo Itumbiara Leste Ltda. - ME a parcelar o débito apurado nos autos em até 36 (trinta e seis) prestações mensais, sobre as quais incidirá correção monetária; 
9.3. fixar o prazo de 15 (quinze) dias, a contar da notificação deste acórdão, para o recolhimento da primeira parcela pela empresa, vencendo-se as demais em intervalos sucessivos de 30 (trinta) dias; 9.4. alertar a Farmácia Dupovo Itumbiara Leste Ltda. - ME de que: 
9.4.1. o não recolhimento de qualquer das parcelas importará no vencimento antecipado do saldo devedor, ensejando a condenação em débito, que será acrescido dos juros de mora e correção monetária; 
9.4.2. o ressarcimento integral do débito somente saneará as contas caso não se constate outra irregularidade. 
9.5. notificar a Farmácia Dupovo Itumbiara Leste Ltda. - ME e os demais responsáveis de que houve modificação na composição dos débitos atribuídos a estes, em vista da apuração dos períodos em que efetivamente ocuparam a administração da sociedade, conforme informações cartorárias relativas aos registros das alterações do contrato social da empresa, na forma discriminada na instrução à peça 100, a fim de que, no prazo de 15 (quinze) dias, apresentem novas alegações de defesa, se assim desejarem; 
9.6. sobrestar o presente processo, até a quitação do débito ou a inadimplência de qualquer parcela.'
67. No dia 23/10/2020, a Farmácia Dupovo Itumbiara Leste Ltda. apresentou recurso (peças 110-139) contra o supratranscrito Acórdão, o qual foi negado, haja vista a deliberação em questão ser preliminar, e não definitiva. Dessa forma, o recurso apresentado foi admitido como mera petição e os documentos trazidos aos autos como elementos complementares de defesa, conforme Acórdão 13671/2020-TCU-Segunda Câmara, rel. Min. Ana Arraes (peça 160) .
68. Em virtude da determinação contida no item 9.5 do Acórdão 8911/2020-TCU-Segunda Câmara, rel. Min. Ana Arraes (peça 104) , foram realizadas as seguintes notificações:
	Natureza
	Comunicação 
	Data de expedição
	Peça
	Destinatário
	Origem do endereço
	Data da ciência ou motivo da devolução
	Peça da ciência
	Peça da Resposta

	Notificação
	Ofício 1841/2021-Seproc
	03/02/2021
	169
	Altivo Bernardes de Abreu Oliveira
	Procuração
	04/02/2021
	170
	173, 174, 175

	Notificação
	Ofício 1842/2021-Seproc
	08/02/2021
	172
	Cairo Barbosa Guerra
	Receita Federal
	12/02/2021
	176
	Não houve

	Notificação
	Ofício 1844/2021-Seproc
	08/02/2021
	171
	Eder Alves Pereira
	Receita Federal
	Ausente
	Não houve
	Não houve

	Notificação
	Ofício 13661/2021-Seproc
	08/04/2021
	180
	Eder Alves Pereira
	Receita Federal
	Ausente
	Não houve
	Não houve

	Notificação
	Ofício 13662/2021-Seproc
	08/04/2021
	181
	Eder Alves Pereira
	Outros
	Desconhecido
	Não houve
	Não houve

	Notificação
	Ofício 13663/2021-Seproc
	08/04/2021
	182
	Cairo Barbosa Guerra
	TSE
	Mudou-se
	Não houve
	Não houve

	Notificação
	Ofício 13664/2021-Seproc
	08/04/2021
	183
	Cairo Barbosa Guerra
	Receita Federal
	14/04/2021
	184
	Não houve

69. Embora o Acórdão 8911/2020-TCU-Segunda Câmara, rel. Min. Ana Arraes (peça 104) tenha pugnado pela desnecessidade de nova citação, bastando realizar a notificação, foram realizadas as seguintes citações:
	Natureza
	Comunicação 
	Data de expedição
	Peça
	Destinatário
	Origem do endereço
	Data da ciência ou motivo da devolução
	Peça da ciência
	Peça da Resposta

	Citação
	Ofício 13116/2022-Seproc
	06/04/2022
	206
	Cassio Pires de Paula
	Renach
	12/04/2022
	215
	Não houve

	Citação
	Ofício 13121/2022-Seproc
	06/04/2022
	205
	Cassio Pires de Paula
	Endereço profissional
	Mudou-se
	Não houve
	Não houve

	Citação
	Ofício 13124/2022-Seproc
	06/04/2022
	204
	Cassio Pires de Paula
	Endereço profissional
	Mudou-se
	Não houve
	Não houve

	Citação
	Ofício 13127/2022-Seproc
	06/04/2022
	203
	Cassio Pires de Paula
	Endereço profissional
	Mudou-se
	Não houve
	Não houve

	Citação
	Ofício 13129/2022-Seproc
	06/04/2022
	202
	Cassio Pires de Paula
	Endereço profissional
	Ausente
	Não houve
	Não houve

	Citação
	Ofício 13134/2022-Seproc
	06/04/2022
	201
	Cassio Pires de Paula
	Endereço profissional
	Ausente
	Não houve
	Não houve

	Citação
	Ofício 13137/2022-Seproc
	06/04/2022
	200
	Cassio Pires de Paula
	Endereço profissional
	Desconhecido
	Não houve
	Não houve

	Citação
	Ofício 13141/2022-Seproc
	06/04/2022
	199
	Cassio Pires de Paula
	Endereço profissional
	12/04/2022
	216
	Não houve

	Citação
	Ofício 13144/2022-Seproc
	06/04/2022
	198
	Cassio Pires de Paula
	Endereço profissional
	Mudou-se
	Não houve
	Não houve

	Citação
	Ofício 13145/2022-Seproc
	06/04/2022
	197
	Cassio Pires de Paula
	Endereço profissional
	Desconhecido
	Não houve
	Não houve

	Citação
	Ofício 13147/2022-Seproc
	06/04/2022
	196
	Cassio Pires de Paula
	Endereço profissional
	11/04/2022
	209
	Não houve

	Citação
	Ofício 13148/2022-Seproc
	06/04/2022
	195
	Cassio Pires de Paula
	Endereço profissional
	Endereço insuficiente
	Não houve
	Não houve

	Citação
	Ofício 13150/2022-Seproc
	06/04/2022
	194
	Cassio Pires de Paula
	Endereço profissional
	Desconhecido
	Não houve
	Não houve

	Notificação de dívidas
	Ofício 61886/2020-Seproc
	18/11/2020
	153
	Carlos Alberto Silva Severino
	Procuração
	19/11/2020
	155
	Não houve

	Citação
	Ofício 61887/2020-Seproc
	18/11/2020
	149
	Paulo Cardoso Barbosa
	Receita Federal
	30/11/2020
	163
	165

	Citação
	Ofício 61888/2020-Seproc
	18/11/2020
	150
	Cassio Pires de Paula
	Receita Federal
	Mudou-se
	Não houve
	Não houve

	Citação
	Ofício 61889/2020-Seproc
	18/11/2020
	151
	Eder Alves Pereira
	Receita Federal
	25/11/2020
	158
	Não houve

	Citação
	Ofício 61890/2020-Seproc
	18/11/2020
	152
	Cairo Barbosa Guerra
	Receita Federal
	23/11/2020
	156
	Não houve

70. No dia 7/12/2020, o Sr. Paulo Cardoso Barbosa juntou procuração outorgando ao Sr. Altivo Bernardes de Abreu Oliveira, OAB/MG 110.033, e ao Sr. Fernando Barbosa Satler, OAB/MG 121.595, poderes para representá-lo (peça 159) .
71. No dia 23/12/2020, o Sr. Paulo Cardoso Barbosa apresentou novas alegações de defesa (peça 173) .
ALEGAÇÕES DE DEFESA: FARMÁCIA DUPOVO ITUMBIARA LESTE LTDA.
72.  A empresa foi citada pelas seguintes irregularidades no âmbito do PFPB:
a) falta de apresentação de notas fiscais comprovando as aquisições dos medicamentos dispensados;
b) não apresentação da totalidade dos cupons fiscais, vinculados e prescrições médicas das dispensações; e
c) dispensação de medicamentos e/ou correlatos em nome de pessoas falecidas.
73.  No documento constante da peça 64, o responsável apresentou as seguintes alegações/informações:
Primeira alegação
74. Alega que não seria exigência normativa do PFPB a comprovação de estoque.
Análise
75. A lei fiscal determina que a pessoa jurídica, além dos livros de contabilidade previstos em leis e regulamentos, deverá possuir livro para registro de inventário, o qual tem por objetivo registrar todas as mercadorias em estoque quando do levantamento do balanço da empresa (RIR/199, arts. 260 e 261, vigente à época) .
76. Conforme art. 11 do Decreto nº 1651/1995, os órgãos do SUS e as entidades privadas que dele participarem de forma complementar ficam obrigados a prestar, quando exigida, ao pessoal em exercício no Sistema Nacional de Auditoria do SUS - SNA e à Comissão Corregedor, toda informação necessária ao desempenho das atividades de controle, avaliação e auditoria, facilitando-lhes o acesso a documentos, pessoas e instalações.
77. Dessa forma, o livro de registro de inventário é documento obrigatório pelas leis fiscais, devendo os estabelecimentos participantes do PFPB apresentá-lo sempre que requisitado pelo pessoal em exercício no SNA. 
78. O livro de inventário, essencial em um estabelecimento farmacêutico, é um dos comprovantes de que os medicamentos informados no sistema como dispensados existiam em estoque. Essa verificação é necessária para verificar se houve a venda fictícia de um medicamento que o estabelecimento não possuía, objetivando receber ilegalmente os repasses realizados pelo MS para os medicamentos dispensados.
79. Dessa forma, não assiste razão à defendente, já que, como o livro de registro de inventário é documento obrigatório pelas leis fiscais, não há necessidade de constar dos normativos específicos do PFPB.
Segunda alegação
80. Alega também que o Denasus sequer haveria analisado os cupons e receitas apresentados, considerando o estoque como zero.
Análise
81. Não assiste razão à defendente, já que a análise, as constatações e as evidências se encontram amplamente expostas no Relatório de Auditoria nº 16700 do Denasus (peças 16 a 22) . 
82. Conforme Constatação 443517 (peça 16, p. 10) :
'O estabelecimento não disponibilizou a cópia do Registro de Inventário contendo a posição de estoque em 31/12/2011, data definida como inicial para análise das aquisições e os registros de dispensações no período de abrangência da auditoria (1º/01/2012 a 30/06/2015) , contrariando o que estabelece o art. 39 e inciso I do art. 40 da Portaria GM/MS nº 971/2012: O Ministério da Saúde solicitará ao estabelecimento credenciado, sempre que necessário, a prestação de informações detalhadas sobre as suas operações, cópia das prescrições, laudos ou atestados médicos, das notas fiscais, dos cupons fiscais e vinculados, amostra de material publicitário e demais documentos comprobatórios das autorizações realizadas, as quais deverão ser encaminhadas no prazo máximo de 10 (dez) dias. Desta forma, foi adotado, para fins de análise, estoque inicial igual à zero, conforme o ANEXO - II - QUADRO DEMONSTRATIVO DOS MESES DE JANEIRO DE 2012 A JUNHO DE 2015, o ANEXO III - A - Posição de estoque dos medicamentos considerando a data de corte em 31/12/2011 e as Notas Fiscais para comprovação das Aquisições.' 
Terceira alegação
83. Alega que não houve má-fé por parte do estabelecimento.
Análise
84. No âmbito do TCU, é considerado de boa-fé o responsável que, embora tenha concorrido para o dano ao erário ou outra irregularidade, seguiu as normas pertinentes, os preceitos e os princípios do direito. A análise, portanto, é feita sob o ponto de vista objetivo, sem que seja necessária a comprovação de má-fé (dolo) , mas apenas da ausência de boa-fé objetiva (Acórdão 7936/2018-TCU-Segunda Câmara, rel. Min. Augusto Sherman) .
85. Diante dos elementos carreados aos autos, não é possível atestar a boa-fé da responsável, uma vez que o dano decorreu justamente do descumprimento das normas do PFPB e de preceitos e princípios do direito. É razoável afirmar que era possível à responsável ter consciência da ilicitude dos atos, sendo-lhe exigível conduta diversa.
Primeira solicitação
86. Solicita diligência ao Departamento de Assistência Farmacêutica (DAF) para apurar o montante exato retido ao início da análise e que seja descontado o valor retido do montante devido.
Análise
87. Não há nos autos evidência de que tenham sido retidos valores, não cabendo ao TCU determinar, a pedido do responsável, a realização de diligência, perícia ou inspeção para a obtenção de¿provas,¿uma vez que constitui obrigação da parte apresentar os elementos que entender necessários para a sua defesa, conforme entendimento do TCU, a exemplo do contido no Acórdão 3343/2019-TCU-Primeira Câmara, rel. Min. Augusto Sherman. 
Segunda solicitação
88. Solicita que sejam abatidos os juros de mora e correções.
Análise
89. A cobrança de juros de mora e correção monetária é prevista no art. 19 da Lei 8.443/1992 e não é discricionária, devendo ser aplicada nos casos em que as contas forem julgadas irregulares:
'Quando julgar as contas irregulares, havendo débito, o Tribunal condenará o responsável ao pagamento da dívida atualizada monetariamente, acrescida dos juros de mora devidos, podendo, ainda, aplicar-lhe a multa prevista no art. 57 desta Lei, sendo o instrumento da decisão considerado título executivo para fundamentar a respectiva ação de execução.'
Terceira solicitação
90. Solicitam o parcelamento do débito remanescente no máximo de parcelas.
Análise
91. Com fundamento no art. 26, da Lei 8.443/1992 c/c o art. 217, do Regimento Interno do TCU, poderá ser concedido o parcelamento em até 36 parcelas, incidindo, sobre cada uma, os encargos legais devidos, sem prejuízo de alertar à responsável de que, caso opte por essa forma de pagamento, a falta de comprovação do recolhimento de qualquer parcela implicará o vencimento antecipado do saldo devedor, nos termos do art. 26, parágrafo único, e 59, da Lei 8.443/1992 c/c o art. 217, § 2º, do Regimento Interno do TCU. 
ALEGAÇÕES DE DEFESA: SR. PAULO CARDOSO BARBOSA
92.  O responsável foi citado pelas seguintes irregularidades no âmbito do PFPB:
a) falta de apresentação de notas fiscais comprovando as aquisições dos medicamentos dispensados;
b) não apresentação da totalidade dos cupons fiscais, vinculados e prescrições médicas das dispensações; e
c) dispensação de medicamentos e/ou correlatos em nome de pessoas falecidas.
93.  Nos documentos constantes das peças 66 e 173, o responsável apresentou as seguintes alegações/informações:
Primeira alegação
94. Alega que não seria parte legítima para figurar como solidário nos débitos apurados entre 9/10/2013 a 6/3/2014, uma vez que, por meio do arquivamento no órgão de registro (JUCEG) da terceira Alteração Contratual, sob o nº 52131958542 de 9/10/2013, a partir daquele ato, a administração da sociedade passou a ser exclusivamente exercida pelo sócio Cassio Pires de Paula.
Análise
95. Assiste razão ao defendente a alegação de que seus poderes de administração foram retirados pela Terceira Alteração Contratual, de 9/10/2013 (peça 97, p. 27-35) , e restaurados pela Quarta Alteração Contratual, de 7/3/2014 (peça 97, p. 37-46) , dessa forma, os débitos apurados entre 9/10/2013 a 6/3/2014 deverão ser imputados ao Sr. Cassio Pires de Paula.
Segunda alegação
96. Alega que não recebera qualquer notificação sobre as irregularidades e dessa forma não lhe foi dado o direito de defesa;
Análise
97. Não assiste razão ao defendente, já que foi devidamente citado pelo Ofício 1256/2018-TCU/Secex-TCE (peça 52) , tendo tomado ciência no dia 25/9/2019, conforme atesta o AR constante da peça 67, ocasião em que lhe foi dado o direito de defesa, o qual exerceu por meio das alegações constantes da peça 66. 
98. Ressalte-se que a eventual falta de notificação no decorrer da auditoria ou mesmo na fase interna da tomada de contas especial não invalida os atos processuais adotados por esta Corte, pois somente em sua fase externa, a qual ocorre no âmbito do TCU, torna-se obrigatória a observância dos princípios da ampla defesa e do contraditório.
99. Assim, no que se refere à ausência de notificação do responsável na fase interna da tomada  de contas  especial,  a jurisprudência deste  Tribunal  é firme  no sentido  de que a instauração  do contraditório   e da ampla defesa, para fins  de condenação  dos responsáveis  por parte desta Corte de Contas,  somente  se dá na fase externa do processo de tomada de contas especiais, ou seja, por meio de sua regular citação, sendo irrelevante, para a configuração do contraditório, a ocorrência ou não de notificação anterior pelo órgão concedente (Acórdão 1404/2014-TCU-Plenário, rel. MARCOS BEMQUERER; 1.991/2014-TCU-Plenário, rel. MARCOS BEMQUERER; 2.875/2014-TCU-Plenário, rel.  BENJAMIN ZYMLER; 4.578/2014-TCU-1ª Câmara, rel. WEDER DE OLIVEIRA; 5.661/2014-TCU-1ª Câmara, rel.  BRUNO DANTAS; 6.941/2015-TCU-1ª Câmara, rel. BENJAMIN ZYMLER; 874/2016-TCU-1ª Câmara, rel. BENJAMIN ZYMLER; 7.934/2018-TCU-2ª Câmara, rel. ANA ARRAES; 15.122/2018-TCU-1ª Câmara, rel. AUGUSTO SHERMAN; 2.752/2019-TCU-2ª Câmara, rel. ANDRÉ DE CARVALHO, dentre outros) .
Terceira alegação
100. Alega que os responsáveis legais e autores das condutas omissivas seriam o Sr. Cassio Pires de Paula e Sra. Genilta Gomes de Paula.
Análise
101. Não assiste razão ao defendente, já que, conforme o Contrato Social e suas alterações (peça 97) , o Sr. Cassio Pires de Paula exerceu a administração da sociedade de 9/10/2013 a 6/3/2014, e de 7/7/2014 a 4/9/2014, retornando novamente à administração a partir de 6/7/2015, dessa vez juntamente com a Sra. Genilta Gomes de Paula, enquanto o defendente exerceu a administração de 21/10/2009 a 8/10/2013, e de 7/3/2014 a 6/7/2014, devendo responder pelos débitos ocorridos no período de sua gestão.
Quarta alegação
102. Alega que não foi trazido à baila nenhum elemento concreto que indicasse a ocorrência de conduta fraudulenta pela sociedade empresária a justificar a sua despersonalização e atingir patrimônio de terceiros. 
Análise
103. Não assiste razão ao defendente. Conquanto a mais recente jurisprudência do TCU vem entendendo não haver necessidade da desconsideração da personalidade jurídica nos processos do Programa Farmácia Popular, no caso em tela, por se tratar de um processo anterior a esse entendimento, houve a desconsideração da personalidade jurídica da sociedade empresarial Farmácia Dupovo Itumbiara Leste Ltda. (CNPJ 11.255.030/0001-65) para que os sócios Cairo Barbosa Guerra, Cássio Pires de Paula, Eder Alves Pereira, Manoel Ferreira Goulart e Paulo Cardoso Barbosa respondam solidariamente pelo débito quantificado nestes autos, nos limites dos períodos de suas respectivas atuações como administradores, conforme Acórdão 5738/2018-TCU-Segunda Câmara - Relatora Ministra ANA ARRAES.
104. Não pode as alegações de defesa servir como instrumento recursal às decisões do Tribunal. Caso seja de interesse do responsável, deverá interpor recurso contra a decisão que desconsiderou a personalidade jurídica, embora tal recurso possa se provar inócuo, já que, devido ao caráter convenial conferido à relação entre o poder público e o particular no âmbito do Programa Farmácia Popular do Brasil, Conforme art. 2º das Portarias GM/MS nº 184/2011, 971/2012 e 111/2016, a jurisprudência do TCU tem se solidificado no sentido de que sejam responsabilizados, além da pessoa jurídica, também seus administradores, pessoalmente, a comprovar a regular aplicação dos recursos públicos desse programa submetidos às suas decisões, conforme discorrido no tópico intitulado 'Responsabilização da Pessoa Física dos Sócios e Dirigentes dos Estabelecimentos Comerciais e Individualização das Condutas' dessa instrução.
Quinta alegação
105. Alega que, quando da realização da auditoria, o defendente já não detinha a administração da empresa e não fazia parte do seu quadro societário, motivo pelo qual estaria totalmente impossibilitado de apresentar qualquer documento da farmácia, quer sejam notas fiscais, cupons ou qualquer outro documento por mais simples que fosse, visto que tais documentos já não estariam mais sob a sua responsabilidade, pois com a transferência da empresa teria transferido também todos os documentos e que os novos proprietários é que deveriam apresentá-los quando solicitado.
Análise
106. Não assiste razão ao defendente, já que poderia ter adquirido cópia de tais documentos diretamente com os atuais responsáveis pela farmácia, bem como as notas fiscais poderiam ser obtidas diretamente com os fornecedores. Não há nos autos, no entanto, comprovação de que teriam sido esgotados todos os meios para obtê-los.
Sexta alegação
107. Alega que não haveria que se falar em dispensação sem a comprovação de notas fiscais de aquisição por parte do gestor, uma vez que todas as vendas registradas no sistema teriam efetivamente ocorrido, tendo lastro seguro em notas fiscais.
108. Alega que o que teria ocorrido é que o Denasus teria solicitado notas fiscais de medicamentos com código de barras específicos, mas a empresa teria inúmeras notas fiscais referentes aos medicamentos solicitados que não teriam sido encaminhadas pois se referiam aos mesmos medicamentos, mas com código de barras divergentes e, na oportunidade da auditoria, o responsável legal por apresentar as referidas notas fiscais não era o defendente, pois a gerência da empresa já não lhe pertencia. Alega, no entanto, que todos os pacientes atendidos teriam recebido os medicamentos para o tratamento prescritos e o Denasus em momento algum teria demonstrado que isso não teria ocorrido.
Análise
109. A irregularidade consubstanciada no 'registro de dispensação de medicamentos sem a comprovação da aquisição por meio de notas fiscais' ocorre em virtude de as farmácias/drogarias solicitarem autorização para dispensar um medicamento com um determinado código EAN (código de barras) e não comprovarem posteriormente que esse medicamento de fato existia em estoque ou que tenha sido adquirido, apresentando nota fiscal de aquisição de um medicamento com código EAN diverso.
110. Conforme art. 17 da Portaria GM/MS nº 971/2012, vigente à época, a autorização de dispensação de medicamentos e correlatos será processada por meio eletrônico, em tempo real, com base no código de barras (EAN) disposto na embalagem do medicamento e/ou correlato. Dessa forma, não se pode dispensar medicamento com código de barras diferente do qual recebeu autorização para dispensar.
111. Pelo que se verifica, os defendentes apresentaram notas fiscais de aquisição de medicamentos com código EAN diverso do qual solicitaram autorização para dispensar, em violação ao art. 17 da Portaria GM/MS nº 971/2012.
112. Cumpre salientar que não é vedada a intercambialidade entre medicamentos genéricos e similares com o de referência. O que não pode ocorrer é a solicitação para dispensar o medicamento de referência e entregar ao cliente o similar, com código de barras diferente. Caso se deseje dispensar medicamento similar, é necessário solicitar a autorização de dispensação do medicamento similar, e não do de referência ou do genérico.
113. Dispensar exatamente o medicamento com o código de barras para o qual solicitou autorização é de suma importância para a saúde pública, já que garante a rastreabilidade dos medicamentos pelos órgãos de vigilância sanitária, assim como é importante para coibir a prática da denominada 'venda fantasma', modalidade de fraude na qual a empresa solicita autorização para dispensar um medicamento que não possui, utilizando-se indevidamente de CPF de terceiros, visando receber o ressarcimento realizado pelo Ministério da Saúde.
114. Dessa forma, não assiste razão ao defendente, haja vista ser necessário, para atestar a legalidade da dispensação, que o código de barras informado no sistema autorizador de vendas seja igual ao código de barras da embalagem do medicamento e/ou correlato dispensado ao beneficiário.
Sétima alegação
115. Com relação à ocorrência de 'não apresentação dos cupons vinculados e suas respectivas receitas médicas solicitadas', alega que, lamentavelmente, esses documentos não teriam sido encontrados nos arquivos à época da solicitação, visto que houve mudanças constantes no quadro societário da empresa e esses arquivos teriam sido extraviados. Alega, no entanto, que, de forma a sanar tal irregularidade, teria recolhido o valor referente a esse débito, de R$ 2.797,81.
Análise
116. O defendente apresentou comprovante de recolhimento do débito relativo a tal irregularidade, conforme comprovante constante da peça 175.
Oitava alegação
117. Com relação à ocorrência de 'dispensação de medicamentos e/ou correlatos em nome de pessoas falecidas', alega não ter agido de má-fé ao realizar tais procedimentos, pois teria ocorrido em razão da complexidade na execução do programa e falhas internas da empresa. Alega, no entanto, que, de forma a sanar tal irregularidade, teria recolhido o valor referente a esse débito, de R$ 23,75.
Análise
118. O defendente apresentou comprovante de recolhimento do débito relativo a tal irregularidade, conforme comprovante constante da peça 174.
ALEGAÇÕES DE DEFESA: SR. EDER ALVES PEREIRA
119. No documento constante da peça 86, o defendente alega que a responsabilidade a ele imputada deve ser direcionada ao Sr. Cassio Pires de Paula, que seria o responsável legal, nos termos do contrato social anexo ao processo.
Análise
120. Não assiste razão ao defendente, já que, conforme Cláusula Quinta da Sexta Alteração Contratual, registrada na junta comercial no dia 15/9/2014 (peça 97, p. 58-68) , a administração da sociedade foi atribuída aos sócios Cairo Barbosa Guerra e Eder Alves Pereira. Somente a partir da Sétima Alteração Contratual, registrada na junta comercial no dia 6/7/2015, é que a administração passou a ser realizada pelo Sr. Cássio Pires de Paula e/ou a Sra. Genilta Gomes de Paula. Dessa forma o Sr. Eder Alves Pereira possui responsabilidade sobre as irregularidades ocorridas entre 15/9/2014 e 5/7/2015.
REVELIA
121.  Transcorrido o prazo regimental fixado e mantendo-se inertes os Srs. Cassio Pires de Paula (CPF XXX.615.171-XX) e Cairo Barbosa Guerra (CPF XXX.676.191-XX) , impõe-se que sejam considerados revéis, dando-se prosseguimento ao processo, de acordo com o art. 12, § 3º, da Lei 8.443/1992.
122. Nos processos do TCU, a revelia não leva à presunção de que seriam verdadeiras todas as imputações levantadas contra os responsáveis, diferentemente do que ocorre no processo civil, em que a revelia do réu opera a presunção da verdade dos fatos narrados pelo autor (Acórdão 1009/2018-TCU-Plenário, Relator Ministro Bruno Dantas; 2369/2013-TCU-Plenário, Relator Ministro Benjamin Zymler; e 2449/2013-TCU-Plenário, Relator Ministro Benjamin Zymler) . Dessa forma, a avaliação da responsabilidade do agente não pode prescindir da prova existente no processo ou para ele carreada. 
9. Ao não apresentar sua defesa, os responsáveis deixaram de produzir prova da regular aplicação dos recursos sob sua responsabilidade, em afronta às normas que impõem aos gestores públicos a obrigação legal de, sempre que demandados pelos órgãos de controle, apresentar os documentos que demonstrem a correta utilização das verbas públicas, a exemplo do contido no art. 93 do Decreto-Lei 200/1967: 'Quem quer que utilize dinheiros públicos terá de justificar seu bom e regular emprego na conformidade das leis, regulamentos e normas emanadas das autoridades administrativas competentes.' 
10. Mesmo as alegações de defesa não sendo apresentadas, considerando o princípio da verdade real que rege esta Corte, procurou-se buscar, em manifestações dos responsáveis na fase interna desta Tomada de Contas Especial, se havia algum argumento que pudesse ser aproveitado a seu favor. Entretanto, conforme Relatório de Auditoria nº 16700 do Denasus (peça 16) , não foram apresentadas justificativas na fase interna.
123. Em se tratando de processo em que as partes interessadas não se manifestaram acerca das irregularidades imputadas, não há elementos para que se possa efetivamente aferir e reconhecer a ocorrência de boa-fé na conduta dos responsáveis, podendo este Tribunal, desde logo, proferir o julgamento de mérito pela irregularidade das contas, conforme os termos dos §§ 2º e 6º do art. 202 do Regimento Interno do TCU. (Acórdão 2064/2011-TCU-Primeira Câmara, Relator Ministro Ubiratan Aguiar; 6.182/2011-TCU-Primeira Câmara, Relator Ministro-Substituto Weder de Oliveira; 4.072/2010-TCU-Primeira Câmara, Relator Ministro Valmir Campelo; 1.189/2009-TCU-Primeira Câmara, Relator Ministro-Substituto Marcos Bemquerer; 731/2008-TCU-Plenário, Relator Ministro Aroldo Cedraz) .
124. Dessa forma, os responsáveis Cassio Pires de Paula (CPF XXX.615.171-XX) e Cairo Barbosa Guerra (CPF XXX.676.191-XX) devem ser considerados revéis, nos termos do art. 12, §3º, da Lei 8.443/1992, devendo suas contas serem julgadas irregulares, condenando-os solidariamente ao débito apurado e aplicando-lhes a multa prevista no art. 57 da Lei 8.443/1992.
Culpabilidade
125. No âmbito do TCU, é considerado de boa-fé o responsável que, embora tenha concorrido para o dano ao erário ou outra irregularidade, seguiu as normas pertinentes, os preceitos e os princípios do direito. A análise, portanto, é feita sob o ponto de vista objetivo, sem que seja necessária a comprovação de má-fé (dolo) , mas apenas da ausência de boa-fé objetiva (Acórdão 7936/2018-TCU-Segunda Câmara, rel. Min. Augusto Sherman) .
126.   Dessa forma, não é possível atestar a boa-fé dos responsáveis, já que o dano decorreu justamente do descumprimento das normas do PFPB e de preceitos e princípios do direito. É razoável afirmar que era possível aos responsáveis ter consciência da ilicitude dos atos, sendo-lhes exigível conduta diversa, no sentido de obter, arquivar e manter guardados os documentos relativos às aquisições e dispensações dos medicamentos.
Verificação do Prazo de Prescrição da Pretensão Punitiva
127. Observa-se não ter ocorrido a prescrição da pretensão punitiva por parte do TCU que, nos termos do entendimento firmado no Acórdão 1441/2016-TCU-Plenário (Rel. Ministro Benjamin Zymler) , subordina-se ao prazo geral de prescrição indicado no art. 205 do Código Civil, qual seja, dez anos contados a partir da data de ocorrência da irregularidade sancionada, nos termos do art. 189 do Código Civil. As irregularidades discutidas nesta TCE ocorreram nos exercícios de 2012 a 2015, bem como houve interrupção do prazo prescricional, em 16/8/2018, em função do ato que determinou as citações (peça 44) , portanto há menos de 10 anos.
Alteração dos períodos de responsabilidade
128. As citações realizadas conforme proposta constante da peça 45 consideraram, de forma equivocada, os períodos de administração conforme tabela a seguir:
	Administrador
	Período

	Paulo Cardoso Barbosa
	12/3/2012 a 8/8/2013

	Cassio Pires de Paula
	9/8/2013 a 21/2/2014

	Paulo Cardoso Barbosa
	22/2/2014 a 2/5/2014

	Cassio Pires de Paula
	3/5/2014 a 22/7/2014

	Cairo Barbosa Guerra
	23/7/2014 a 5/5/2015

	Eder Alves Pereira
	23/7/2014 a 5/5/2015

	Manoel Ferreira Goulart
	23/7/2014 a 5/5/2015

129. Conforme verificado no inteiro teor do Contrato Social e alterações (peça 97) , juntados aos autos após diligência à Junta Comercial do Estado de Goiás - JUCEG, a imputação correta dos períodos de administração é a que se segue:
	Administrador
	Período

	Paulo Cardoso Barbosa
	de 21/10/2009 a 8/10/2013

	Cassio Pires de Paula
	de 9/10/2013 a 6/3/2014

	Paulo Cardoso Barbosa
	de 7/3/2014 a 6/7//2014

	Cassio Pires de Paula
	de 7/7/2014 a 14/9/2014

	Cairo Barbosa Guerra
	de 15/9/2014 a 5/7/2015

	Eder Alves Pereira
	de 15/9/2014 a 5/7/2015

CONCLUSÃO
130.  Em face da análise promovida na seção 'Exame Técnico', propõe-se rejeitar as alegações de defesa apresentadas pelo estabelecimento comercial Farmácia Dupovo Itumbiara Leste Ltda. (CNPJ 11.255.030/0001-65) e pelo Sr. Eder Alves Pereira (CPF XXX.454.041-XX) , bem como rejeitar parcialmente as alegações de defesa apresentadas pelo Sr. Paulo Cardoso Barbosa (CPF XXX.474.136-XX) , uma vez que não foram suficientes para sanear as irregularidades a eles atribuídas.
131. Apesar de o Sr. Cassio Pires de Paula (CPF XXX.615.171-XX) e o Sr. Cairo Barbosa Guerra (CPF XXX.676.191-XX) terem sido devidamente citados, não atenderam à citação e não se manifestaram quanto às irregularidades verificadas, motivo pelo qual serão considerados revéis.
132.  Verifica-se também que não houve a prescrição da pretensão punitiva, conforme análise realizada na seção 'Verificação do Prazo de Prescrição da Pretensão Punitiva'.
133. Por fim, inexistindo nos autos elementos que demonstrem a boa-fé dos responsáveis ou a ocorrência de outros excludentes de culpabilidade, conforme exposto na seção 'Culpabilidade', devem suas contas ser, desde logo, julgadas irregulares, nos termos do art. 202, § 6º, do Regimento Interno/TCU, procedendo-se à sua condenação em débito e à aplicação da multa prevista no art. 57 da Lei 8.443/1992.
PROPOSTA DE ENCAMINHAMENTO
134.   Diante do exposto, submetem-se os autos à consideração superior, propondo:
a) considerar revéis, para todos os efeitos, o Sr. Cassio Pires de Paula (CPF XXX.615.171-XX) e o Sr. Cairo Barbosa Guerra (CPF XXX.676.191-XX) dando-se prosseguimento ao processo, nos termos do art. 12, § 3º, da Lei 8.443/1992 c/c o art. 202, § 8º, do RI/TCU; 
b) rejeitar as alegações de defesa apresentadas pelo estabelecimento comercial Farmácia Dupovo Itumbiara Leste Ltda. (CNPJ 11.255.030/0001-65) e pelo Sr. Eder Alves Pereira (CPF XXX.454.041-XX) , bem como rejeitar parcialmente as alegações de defesa apresentadas pelo Sr. Paulo Cardoso Barbosa (CPF XXX.474.136-XX) ;
c) com fundamento nos arts. 1º, inciso I, 16, inciso III, alíneas 'b' e 'c', da Lei 8.443/1992 c/c os arts. 19 e 23, inciso III, da mesma Lei, e com arts. 1º, inciso I, 209, inciso II e III, 210 e 214, inciso III, do Regimento Interno, que sejam julgadas irregulares as contas do estabelecimento comercial Farmácia Dupovo Itumbiara Leste Ltda. - ME/Farmácia Dupovo Popular (CNPJ 11.255.030/0001-65) , Paulo Cardoso Barbosa (CPF XXX.474.136-XX) , Cassio Pires de Paula (CPF XXX.615.171-XX) , Cairo Barbosa Guerra (CPF XXX.676.191-XX) e Eder Alves Pereira (CPF XXX.454.041-XX) , e condená-los, solidariamente, ao pagamento das quantias a seguir especificadas, com a fixação do prazo de quinze dias, a contar das notificações, para comprovar, perante o Tribunal (art. 214, inciso III, alínea 'a', do Regimento Interno) , o recolhimento das dívidas aos cofres do Fundo Nacional de Saúde, atualizadas monetariamente e acrescidas dos juros de mora, calculados a partir das datas discriminadas, até a data dos recolhimentos, na forma prevista na legislação em vigor, abatendo-se, na oportunidade, os valores já ressarcidos:
Solidariedade: Farmácia Dupovo Itumbiara Leste Ltda. - ME/Farmácia Dupovo Popular e Paulo Cardoso Barbosa
	DATA DA OCORRÊNCIA
	VALOR ORIGINAL
 (R$) 
	D/C

	12/03/2012
	8.055,99
	D

	12/03/2012
	13,66
	D

	27/03/2012
	6.619,56
	D

	27/03/2012
	51,14
	D

	27/04/2012
	6.354,69
	D

	27/04/2012
	51,14
	D

	12/06/2012
	6.963,14
	D

	12/06/2012
	47,90
	D

	14/06/2012
	315,00
	D

	14/06/2012
	156,60
	D

	26/07/2012
	6.583,63
	D

	26/07/2012
	161,92
	D

	26/07/2012
	183,92
	D

	26/07/2012
	52,70
	D

	26/07/2012
	2,40
	D

	23/08/2012
	62,88
	D

	23/08/2012
	3.822,93
	D

	08/10/2012
	5.490,42
	D

	08/10/2012
	517,50
	D

	08/10/2012
	119,48
	D

	08/10/2012
	26,73
	D

	08/11/2012
	5.236,91
	D

	08/11/2012
	238,46
	D

	08/11/2012
	45,88
	D

	08/11/2012
	13,66
	D

	18/12/2012
	5.169,10
	D

	18/12/2012
	238,46
	D

	18/12/2012
	174,04
	D

	18/12/2012
	35,96
	D

	30/12/2012
	5.960,26
	D

	30/12/2012
	373,46
	D

	30/12/2012
	427,68
	D

	30/12/2012
	183,17
	D

	19/02/2013
	45,00
	D

	19/02/2013
	53,46
	D

	07/03/2013
	3.115,91
	D

	14/03/2013
	2.980,50
	D

	14/03/2013
	622,27
	D

	08/04/2013
	2.583,11
	D

	16/04/2013
	573,68
	D

	31/05/2013
	2.032,51
	D

	31/05/2013
	458,49
	D

	04/06/2013
	525,12
	D

	04/06/2013
	2.664,85
	D

	01/07/2013
	586,10
	D

	02/07/2013
	2.301,95
	D

	25/07/2013
	2.310,30
	D

	25/07/2013
	439,69
	D

	25/07/2013
	3,90
	D

	30/08/2013
	2.417,75
	D

	30/08/2013
	498,69
	D

	01/10/2013
	3.183,45
	D

	02/10/2013
	851,58
	D

	16/04/2014
	4.861,39
	D

	16/04/2014
	881,53
	D

	16/04/2014
	12,42
	D

	12/05/2014
	860,39
	D

	12/05/2014
	18,63
	D

	12/05/2014
	5.102,70
	D

	30/05/2014
	1.122,90
	D

	30/05/2014
	12,42
	D

	30/05/2014
	5.388,73
	D

	04/12/2020
	23,75
	C

	04/12/2020
	2.797,81
	C

Solidariedade: Farmácia Dupovo Itumbiara Leste Ltda. - ME/Farmácia Dupovo Popular e Cassio Pires de Paula
	DATA DA OCORRÊNCIA
	VALOR ORIGINAL
 (R$) 
	D/C

	12/11/2013
	1.098,98
	D

	12/11/2013
	4.267,80
	D

	06/12/2013
	4.858,51
	D

	06/12/2013
	1.718,81
	D

	30/12/2013
	4.833,63
	D

	30/12/2013
	1.390,59
	D

	07/02/2014
	4.558,04
	D

	28/02/2014
	804,87
	D

	28/02/2014
	749,86
	D

	28/02/2014
	5.039,94
	D

	07/07/2014
	3,90
	D

	07/07/2014
	6,21
	D

	07/07/2014
	5.748,85
	D

	07/07/2014
	1.132,94
	D

	31/07/2014
	3,90
	D

	31/07/2014
	228,24
	D

	01/08/2014
	6,21
	D

	01/09/2014
	15,60
	D

	01/09/2014
	8.840,17
	D

	09/09/2014
	64,80
	D

	09/09/2014
	1.688,14
	D

 Solidariedade: Farmácia Dupovo Itumbiara Leste Ltda. - ME/Farmácia Dupovo Popular, Cairo Barbosa Guerra e Eder Alves Pereira 
	DATA DA OCORRÊNCIA
	VALOR ORIGINAL
 (R$) 
	D/C

	01/10/2014
	30,00
	D

	01/10/2014
	9.924,73
	D

	02/10/2014
	1.980,17
	D

	03/11/2014
	2.232,74
	D

	03/11/2014
	10,80
	D

	03/11/2014
	8.837,16
	D

	28/11/2014
	2.493,82
	D

	28/11/2014
	10,80
	D

	28/11/2014
	8.223,45
	D

	14/01/2015
	1.641,20
	D

	14/01/2015
	10,80
	D

	14/01/2015
	8.370,39
	D

	09/02/2015
	7.816,99
	D

	09/02/2015
	10,80
	D

	09/02/2015
	1.165,98
	D

	04/03/2015
	12,42
	D

	04/03/2015
	1.094,70
	D

	05/03/2015
	10,80
	D

	05/03/2015
	8.574,42
	D

	02/04/2015
	8.343,50
	D

	02/04/2015
	1.302,00
	D

	05/05/2015
	581,22
	D

	05/05/2015
	4.129,97
	D

d) aplicar ao estabelecimento comercial Farmácia Dupovo Itumbiara Leste Ltda. - ME/Farmácia Dupovo Popular (CNPJ 11.255.030/0001-65) , Paulo Cardoso Barbosa (CPF XXX.474.136-XX) , Cassio Pires de Paula (CPF XXX.615.171-XX) , Cairo Barbosa Guerra (CPF XXX.676.191-XX) e Eder Alves Pereira (CPF XXX.454.041-XX) , individualmente, a multa prevista no art. 57 da Lei 8.443/1992 c/c o art. 267 do Regimento Interno, com a fixação do prazo de quinze dias, a contar das notificações, para comprovar, perante o Tribunal (art. 214, inciso III, alínea 'a', do Regimento Interno) , o recolhimento das dívidas aos cofres do Tesouro Nacional, atualizadas monetariamente desde a data do Acórdão até a dos efetivos recolhimentos, se forem pagas após o vencimento, na forma da legislação em vigor;
e)  autorizar, desde logo, nos termos do art. 28, inciso II, da Lei 8.443/1992, a cobrança judicial das dívidas, caso não atendidas as notificações;
f) autorizar, com fundamento no art. 26, da Lei 8.443/1992 c/c o art. 217, do Regimento Interno do TCU, o parcelamento das dívidas em até 36 parcelas, devendo incidir, sobre cada uma, os encargos legais devidos, sem prejuízo de alertá-los de que, caso optem por essa forma de pagamento, a falta de comprovação do recolhimento de qualquer parcela implicará o vencimento antecipado do saldo devedor, nos termos do art. 26, parágrafo único, e 59, da Lei 8.443/1992 c/c o art. 217, § 2º, do Regimento Interno do TCU;
g) enviar cópia do Acórdão que vier a ser prolatado à Procuradoria da República no Estado de Goiás, nos termos do § 3º do art. 16 da Lei 8.443/1992, c/c o § 7º do art. 209 do Regimento Interno do TCU, para adoção das medidas cabíveis, e ao Fundo Nacional de Saúde e aos responsáveis, para ciência, e informar-lhes que a deliberação, acompanhada do Relatório e do Voto que a fundamenta, está disponível para a consulta no endereço www.tcu.gov.br/acordaos, além de esclarecer que, caso requerido, o TCU poderá fornecer sem custos as correspondentes cópias, de forma impressa;
h)  informar à Procuradoria da República no Estado de Goiás que, nos termos do parágrafo único do art. 62 da Resolução TCU 259/2014, os procuradores e membros do Ministério Público credenciados nesta Corte podem acessar os presentes autos de forma eletrônica e automática, ressalvados apenas os casos de eventuais peças classificadas como sigilosas, as quais requerem solicitação formal.
É o relatório.

Altivo Bernardes de Abreu Oliveira (110.033/OAB-MG), Marcelo Magno de Rezende (101.137/OAB-MG) e outros, representando Paulo Cardoso Barbosa; Carlos Alberto Silva Severino (32.495/OAB-DF), representando Farmácia Dupovo Itumbiara Leste Ltda - ME

Procurador Júlio Marcelo de Oliveira

TOMADA DE CONTAS ESPECIAL. IRREGULARIDADES NO PROGRAMA FARMÁCIA POPULAR. CITAÇÕES. AUSÊNCIA DE ELEMENTOS COMPROBATÓRIOS CAPAZES DE CONTRADITAR AS IMPUGNAÇÕES EFETUADAS. IRREGULARIDADE DAS CONTAS. DÉBITO. MULTAS.

TOMADA DE CONTAS ESPECIAL (TCE)

Secretaria de Controle Externo de Tomada de Contas Especial (SecexTCE)

Trata-se de tomada de contas especial instaurada pelo Fundo Nacional de Saúde em desfavor da Farmácia Dupovo Itumbiara Leste Ltda. - ME e de seus sócios-administradores, em razão da não comprovação da regular aplicação dos recursos repassados pela União no âmbito do Programa Farmácia Popular do Brasil, no período de 12/3/2012 a 5/5/2015. Em síntese, foram apontadas as seguintes irregularidades: (i) falta de apresentação de estoque inicial e cópias das notas fiscais; (ii)  falta de apresentação de cópias de cupons vinculados com as respectivas receitas médicas; e (iii)  registro de dispensação em nome de pessoas falecidas.
2.	Após a realização de diversas citações, inclusive reiteradas a partir da necessidade da redefinição dos períodos de responsabilidade dos sócios-administradores, provocada pelas defesas apresentadas e confirmadas por diligência efetuadas à Junta Comercial do Estado de Goiás, a Secretaria de Fiscalização de Tomada de Contas Especial - SecexTCE entendeu que não foram apresentados elementos concretos capazes de contraditar as impugnações efetuadas pelo Fundo Nacional de Saúde. Em conclusão, propôs: (i) a rejeição das alegações de defesa apresentadas pelo estabelecimento comercial Farmácia Dupovo Itumbiara Lesta Ltda. - ME e por Eder Alves Pereira; (ii)  a rejeição parcial das alegações de defesa de Paulo Cardoso Barbosa; (iii) a decretação de revelia de Cassio Pires de Paula e de Cairo Barbosa Guerra; (iv) o julgamento pela irregulares das contas da pessoa jurídica e das pessoas físicas retromencionadas, com a imputação dos débitos especificados; (v)  a imputação de multas proporcionais aos débitos imputados.   
3.	O Ministério Público junto ao TCU - MPTCU manifestou-se de acordo com a unidade técnica.
4.	Alinho-me aos pareceres.
5.	A política pública denominada "Aqui Tem Farmácia Popular", do Programa Farmácia Popular, possui natureza convenial, nos termos das Portarias GM/MS 184/2011, GM/MS 971/2012, GM/MS 111/2016 e da Portaria de Consolidação GM/MS 5/2017, entendimento também pacificado na jurisprudência desta Corte. Os partícipes do programa têm, assim, a responsabilidade de prestar contas dos recursos utilizados, em consonância com o disposto no art. 70, parágrafo único, da Constituição Federal. Aliás, também por este motivo é possível a responsabilização pessoal do administrador da pessoa jurídica convenente, como exemplifica a ementa do Acórdão 981/2022 (Relator: Ministro Vital do Rêgo) , extraída da jurisprudência sistematizada desta Corte:
"A responsabilização pessoal do administrador em solidariedade com a pessoa jurídica participante do Programa Farmácia Popular do Brasil (PFPB) decorre da natureza convenial da relação jurídica estabelecida com o poder público, não havendo necessidade de o TCU recorrer ao instituto da desconsideração da personalidade jurídica. Ao assumir voluntariamente o encargo da gestão de recursos do PFPB, o particular se submete à obrigação de prestar contas (art. 70, parágrafo único, da Constituição Federal) e a eventual responsabilização em caso de mau uso dos recursos geridos (art. 71, inciso II, da Lei Maior) ."
6.	A ausência de documentos comprobatórios essenciais, anotada pela auditoria do Denasus, compromete a avaliação da veracidade e da legalidade das dispensações de medicamentos. Vale dizer que é obrigatório manter, por um prazo de cinco anos, as notas fiscais de aquisição dos medicamentos e/ou correlatos do Programa Farmácia Popular junto aos fornecedores, os cupons fiscais de venda, os cupons vinculados assinados pelos clientes e as respectivas receitas médicas. Tal obrigação decorre da Portaria GM/MS nº 971/2012.
7.	Os responsáveis, regularmente chamados aos autos, não trouxeram qualquer documento capaz de suprir as lacunas ou contestar as irregularidades apontadas. Limitaram-se a apresentar alegações de natureza genérica, sem qualquer valor probatório, à exceção daquelas efetivamente relacionadas a seus períodos de responsabilidade à frente da sociedade empresária, que foram acolhidas.
	Ante o exposto, acolho os pareceres uniformes e voto no sentido de que o colegiado adote a deliberação que ora lhe submeto.
TCU, Sala das Sessões, em 25 de outubro de 2022.
JORGE OLIVEIRA 
Relator